【裁判字號】    91,重上,185
【裁判日期】    920527
【裁判案由】    拆屋還地等
【裁判全文】
臺灣高等法院民事判決                            九十一年度重上字第一八五號
    上  訴  人  甲○○
    訴訟代理人  汪團森律師
    被  上訴人  游東榮即祭祀公業游光顯管理人
    訴訟代理人  林吉雄律師
右當事人間拆屋還地等事件，上訴人對於中華民國九十一年二月八日臺灣板橋地方法
院八十九年度重訴字第四○九號第一審判決提起上訴，本院判決如左：
    主      文
原判決主文第二項所命上訴人給付被上訴人游東榮即祭祀公業游義柔管理人之金額超
過新台幣伍拾貳萬玖仟貳佰元部分及該部分假執行宣告之裁判均廢棄。
右開廢棄部分，被上訴人游東榮即祭祀公業游義柔管理人在第一審之訴及假執行之聲
請均駁回。
其餘上訴駁回。
第二審訴訟費用由上訴人負擔。
原判決主文第一項所命拆屋還地部分更正為上訴人應將坐落台北縣中和市○○○段外
南勢角小段一二二地號內如原判決附圖所示Ｃ、Ｅ、Ｆ斜線部分，面積共計二一○平
方公尺土地上之建築物、遮雨棚架及圍牆拆除，並將該部分土地交還被上訴人游東榮
即祭祀公業游義柔管理人；及將坐落同所一二二─二地號內如原判決附圖所示Ａ、Ｂ
、Ｄ、Ｅ、Ｆ斜線部分，面積共計三八七平方公尺土地上之建築物、遮雨棚架及圍牆
拆除，並將該部分土地交還被上訴人游東榮即祭祀公業游光顯管理人。
    事    實
甲、上訴人方面：
壹、聲明：
一、原判決關於不利上訴人部分廢棄。
二、右開廢棄部分，被上訴人在第一審之訴及假執行之聲請均駁回。
貳、陳述：除與原判決記載相同部分，予以引用外，並補稱略以：
一、系爭房屋為上訴人之先人所建造，雖嗣後由上訴人改建，惟其所有權仍為子孫公
    同共有，被上訴人僅對上訴人起訴，當事人不適格。又祭祀公業之不動產為其派
    下公同共有，被上訴人應得公同共有人全體之同意起訴，其當事人始為適格。
二、上訴人之房屋，係祖先遺留之建物，屬各房分得之房屋及分管之基地，上訴人非
    無權占有。又上訴人之先人將分管之基地，提供作為祭祀公業之財產，於提供時
    並無約定系爭房屋不得使用系爭土地，則被上訴人即有默許地上物繼續使用系爭
    土地之意思。
三、上訴人以租賃之意思二十年間和平繼續占有他人之不動產，依民法第七百七十二
    條準用民法第七百六十九條之規定，已因時效取得租賃權。
乙、被上訴人方面：
壹、聲明：
一、上訴駁回。惟原判決主文第一項訴之聲明更正為如主文第五項所示。
貳、陳述：除與原判決記載相同部分，予以引用外，並補稱略以：
    被上訴人游東榮為祭祀公業游光顯、祭祀公業游義柔兩祭祀公業之管理人，為釐
    清權屬，爰更正訴之聲明如前述。
    理    由
一、按關於祭祀公業之訴訟，設有管理人者，得以該管理人名義起訴或被訴，業據最
    高法院七十四年台上字第一三五九號著有判例。是上訴人抗辯被上訴人未得祭祀
    公業全體派下員之同意而起訴，當事人不適格云云，核不足取。合先敘明。
二、被上訴人起訴主張：伊為祭祀公業游光顯、祭祀公業游義柔之管理人，上訴人無
    正當權源占用祭祀公業游義柔所有坐落台北縣中和市○○○段南勢角小段一二二
    地號內如原判決附圖所示Ｃ、Ｅ、Ｆ斜線部分，面積共計二一○平方公尺土地，
    及祭祀公業游光顯所有同所一二二─二地號內如原判決附圖所示Ａ、Ｂ、Ｄ、Ｅ
    、Ｆ斜線部分，面積共計三八七平方公尺土地，興建建築物、遮雨棚架及圍牆，
    為此，本於所有權人之地位，依據民法第七百六十七條之規定，請求上訴人拆屋
    還地，及依據不當得利之法則，請求上訴人返還無權占有上開土地所受相當於租
    金之不當利益等情，求為命上訴人將坐落系爭一二二地號內如原判決附圖所示Ｃ
    、Ｅ、Ｆ斜線部分面積共計二一○平方公尺土地上之建築物、遮雨棚架及圍牆拆
    除，並將該部分土地交還被上訴人游東榮即祭祀公業游義柔管理人；及將坐落系
    爭一二二─二地號內如原判決附圖所示Ａ、Ｂ、Ｄ、Ｅ、Ｆ斜線部分，面積共計
    三八七平方公尺土地上之建築物、遮雨棚架及圍牆拆除，並將該部分土地交還被
    上訴人游東榮即祭祀公業游光顯管理人；並給付被上訴人新台幣（下同）一百二
    十八萬七千九百七十二元之判決（原審判命上訴人應將坐落系爭一二二、一二二
    ─二地號內如原判決附圖所示Ａ、Ｂ、Ｃ、Ｄ、Ｅ、Ｆ斜線部分，面積共計五百
    九十七平方公尺土地上之建築物、遮雨棚架及圍牆拆除，並將該部分土地交還被
    上訴人，及上訴人應給付被上訴人一百二十七萬二千二百四十元；而駁回被上訴
    人其餘之請求。上訴人就其敗訴部分提起上訴後，被上訴人就其請求上訴人拆屋
    還地部分更正聲明如上述；被上訴人就其敗訴部分未聲明不服）。
    上訴人則以：伊為祭祀公業游光顯及祭祀公業游義柔之派下，亦即為系爭一二二
    、一二二─二地號土地（下稱系爭土地）公同共有人之一，於分管之土地上建築
    房屋，非屬無權占有；且伊亦曾於六十六年間繳交土地租金予訴外人即祭祀公業
    派下游世南，兩造間就系爭土地亦有租賃關係存在；況伊以租賃之意思，和平繼
    續占有系爭土地，已逾二十年，亦已因時效而取得租賃權云云，資為抗辯。
三、經查被上訴人主張伊為祭祀公業游光顯、祭祀公業游義柔之管理人，系爭一二二
    地號土地為祭祀公業游義柔所有，系爭一二二─二地號土地為祭祀公業游光顯所
    有，上訴人占有祭祀公業游義柔所有系爭一二二地號內如原判決如附圖所示Ｃ、
    Ｅ、Ｆ斜線部分，面積共計二一○平方公尺，及祭祀公業游光顯所有系爭一二二
    ─二地號內如原判決附圖所示Ａ、Ｂ、Ｄ、Ｅ、Ｆ斜線部分，面積共計三八七平
    方公尺，興建建築物、遮雨棚架及圍牆之事實，業據其提出土地登記謄本為證（
    見原審卷第八、九頁），並經原審赴現場勘驗及囑託台北縣中和地政事務所鑑測
    屬實，有勘驗筆錄（見原審卷第三七頁）及土地複丈成果圖可稽（見原審卷第四
    三、四四頁），且為上訴人所不爭執，並自認系爭土地上之上開地上物為伊所建
    造（見原審卷第三七頁、本院卷第一五一頁），自堪信為真實。
四、按分別共有之各共有人按其應有部分，對於共有物之全部雖有使用收益之權，惟
    共有人對共有物之特定部分使用收益，仍須徵得他共有人全體之同意（參照最高
    法院六十二年台上字第一八○三號判例）；則舉輕以明重，公同共有之各共有人
    人對於共有物並無應有部分存在，共有人對共有物之特定部分使用收益，尤須徵
    得他共有人全體之同意。是上訴人抗辯系爭土地既屬祭祀公業游光顯、祭祀公業
    游義柔之派下公同共有，伊為各該祭祀公業之派下，自為系爭土地公同共有人之
    一，即有權占用系爭土地云云，殊不足取。又上訴人既始終不能舉證證明各該祭
    祀公業或其全體派下員就系爭土地曾有同意由派下分管之契約存在，尚難僅憑系
    爭土地亦另有其他派下占有使用，即謂有分管契約存在，是上訴人所為此部分抗
    辯，亦不足取。
五、另上訴人雖提出「暫收據」（原審卷第二二頁、本院卷第一五八頁），辯稱伊曾
    於六十六年間繳交土地租金予派下游世南，兩造間就系爭土地有租賃關係存在云
    云；惟經核該「暫收據」雖記載「租用光顯公名義坐落中和鄉○○○○○段土地
    租金」，然查游世南於六十六年間，並非祭祀公業游光顯、祭祀公業游義柔之管
    理人，且其亦只簽該張「暫收據」而已，在之前之後的年度均未再簽收，而其之
    所以向上訴人收取該款項之目的，係在修理公厝，已據證人游世南於原審到場證
    述屬實（見原審卷第一○六、一○七頁），而上開祭祀公業之公厝與上訴人占用
    建造上開地上物之處所，並非在同一處，亦經本院赴現場勘驗明確（見本院卷第
    一四三至一四六、一五四頁），足證游世南向上訴人所收取之該次款項，並非屬
    上訴人占有使用系爭土地之租金，且該游世南當時既非祭祀公業游光顯、祭祀公
    業游義柔之管理人，亦無出租系爭土地與上訴人之權限，是上訴人所為此部分之
    抗辯，亦不足取。又民法第七百七十二條有關因時效取得所有權以外之財產權之
    規定，係規定在民法物權篇，自應以物權為限，是上訴人抗辯，伊已因時效取得
    租賃權云云，亦不足取。
六、又上訴人抗辯，伊曾申請建造執照建造上開地上物，可資證明業已取得土地所有
    人之同意使用系爭土地云云，惟上訴人既自認伊已不能提出該建造執照為證（見
    本院卷第一八五頁），是上訴人所為此部分之抗辯，亦不足取。
七、綜上所述，上訴人既不能證明其占有系爭土地具有正當權源，被上訴人本於所有
    人之地位，依據民法第七百六十七條規定，請求上訴人將坐落系爭一二二地號內
    如原判決附圖所示Ｃ、Ｅ、Ｆ斜線部分，面積共計二一○平方公尺土地上之建築
    物、遮雨棚架及圍牆拆除，並將該部分土地交還被上訴人游東榮即祭祀公業游義
    柔管理人；及將坐落同所一二二─二地號內如原判決附圖所示Ａ、Ｂ、Ｄ、Ｅ、
    Ｆ斜線部分，面積共計三八七平方公尺土地上之建築物、遮雨棚架及圍牆拆除，
    並將該部分土地交還被上訴人游東榮即祭祀公業游光顯管理人，自屬應予准許。
    又無權占有他人土地，可能獲得相當於租金之利益為社會通常之觀念（參照最高
    法院六十一年台上字第一六九五號判例），土地所有人則受有相當於租金之損害
    ，從而被上訴人本於不當得利之法則，請求上訴人給付相當於租金之不當利益，
    自屬有據。爰斟酌系爭土地位於台北縣中和市南勢角山丘上，屋前有八米巷道可
    供通行，屬住宅區，附近有十幾層樓之集合式住宅，上訴人所建造之上開地上物
    有供住家用之一樓磚造平房、豬舍及遮雨棚架（見原審卷第三七至四○頁）等一
    切情狀後，認被上訴人請求按系爭土地申報地價年息百分之五計算相當於租金之
    不當利益，尚屬相當（並參照土地法第一百零五條準用同法第九十七條第一項規
    定）。被上訴人請求上訴人返還五年之不當得利，經查祭祀公業游義柔所有系爭
    一二二地號土地八十六年七月之申報地價為每平方公尺一萬零八十元（見原審卷
    第八頁之土地登記謄本），上訴人占用面積二一○平方公尺，則上訴人應返還祭
    祀公業游義柔五十二萬九千二百元（其計算式為：10,080元×210平方公尺×5%
    ×5年=529,200元）；另祭祀公業游光顯所有系爭一二二─二地號土地八十六年
    七月之申報地價為每平方公尺七千六百八十元（見原審卷第九頁之土地登記謄本
    ），上訴人占用面積三八七平方公尺，則上訴人應返還祭祀公業游光顯七十四萬
    三千零四十元（其計算式為：7,680元×387平方公尺×5% ×5年=743,040元）。
    惟原判決命上訴人應給付被上訴人一百二十七萬二千二百四十元，亦即祭祀公業
    游光顯、祭祀公業游義柔分受六十三萬六千一百二十元（按依民法第二百七十一
    條之規定，數人有同一債權，而其給付可分者，應平均分受之），從而被上訴人
    祭祀公業游義柔請求上訴人返還不當利益五十二萬九千二百元部分，自屬應予准
    許；至超過上開部分之請求，即屬不應准許。另被上訴人祭祀公業游光顯僅請求
    上訴人返還不當利益六十三萬六千一百二十元部分，自屬應予准許。原審就上開
    不應准許部分，所為上訴人敗訴之判決，自有未洽，上訴論旨指摘原判決此部分
    不當，求予廢棄改判，為有理由；就上開應予准許部分，所為上訴人敗訴之判決
    ，核無違誤，上訴論旨指摘原判決此部分不當，求予廢棄改判，為無理由。
八、至兩造其餘之攻擊或防禦方法及未經援用之證據，經本院斟酌後，認為均不足以
    影響本判決之結果，自無逐一詳予論駁之必要。併此敘明。
九、據上論結，本件上訴為一部有理由，一部無理由，依民事訴訟法第四百五十條、
    第四百四十九條第一項、第七十九條但書，判決如主文。
中      華      民      國    九十二    年      五      月    二十七    日
                              民事第十三庭
                                  審判長法  官  林  鄉  誠
                                        法  官  王  聖  惠
                                        法  官  鄭  威  莉
右正本係照原本作成。
如不服本判決，應於收受送達後二十日內向本院提出上訴書狀，其未表明上訴理由者
，應於提出上訴後二十日內向本院補提理由書狀（均須按他造當事人之人數附繕本）
上訴時應提出委任律師或具有律師資格之人之委任狀；委任有律師資格者，另應附具
律師資格證書及釋明委任人與受任人有民事訴訟法第四百六十六條之一第一項但書或
第二項（詳附註）所定關係之釋明文書影本。
中      華      民      國    九十二    年      五      月    三  十    日
                                        書記官  吳  瑞  英
附註：
民事訴訟法第四百六十六條之一（第一項、第二項）：
對於第二審判決上訴，上訴人應委任律師為訴訟代理人。但上訴人或其他法定代理人
具有律師資格者，不在此限。
上訴人之配偶、三親等內之血親、二親等內之姻親，或上訴人為法人、中央或地方機
關時，其所屬專任人員具有律師資格並經法院認為適當者，亦得為第三審訴訟代理人
。


司法院資訊處製作；財團法人民間司法改革基金會備份。
